【裁判字號】    95,簡上,115
【裁判日期】    951206
【裁判案由】    常業詐欺
【裁判全文】
臺灣士林地方法院刑事判決             95年度簡上字第115號
公  訴  人  臺灣士林地方法院檢察署檢察官
上  訴  人
即  被  告  乙○○
上列被告因常業詐欺案件，不服本院士林簡易庭中華民國95年6
月16日95年度士金簡字第29號第一審判決（聲請簡易判決處刑案
號：95年度偵字第4338號），提起上訴，本院管轄之第二審合議
庭判決如下：
    主  文
原判決撤銷。
乙○○幫助犯詐欺取財罪，處有期徒刑肆月，如易科罰金，以銀
元佰元即新臺幣玖佰元折算壹日。緩刑貳年。
    事  實
一、乙○○係彭傑湘之弟，彭傑湘（業經原審判決確定）因缺錢
    花用，於民國94年11月間，見報紙廣告欄有收購銀行存摺之
    訊息，遂去電與真實姓名年籍不詳之「陳先生」聯絡，並因
    此得知提供1 本郵局帳戶可換取新臺幣（下同）12,000元之
    代價。彭傑湘因自身信用不佳，遂央請其弟乙○○以5,000
    元之代價提供中華郵政股份有限公司社后郵局帳號00000000
    000000號、戶名乙○○之帳戶，彭傑湘與乙○○2 人皆預見
    將自己帳戶提供他人使用，可能幫助他人實施詐欺取財犯罪
    ，竟仍基於縱他人以該金融帳戶實施詐欺取財亦不違其本意
    之幫助犯意，由乙○○於同年月14日前往社后郵局設定上開
    帳戶之語音功能後，將該帳戶之存摺、提款卡、密碼與印章
    等交予彭傑湘，乙○○因此取得5,000 元之報酬。彭傑湘遂
    持上開帳戶之存摺、提款卡、密碼與印章前往臺北市○○○
    路與建國北路口交予「陳先生」，並取得12,000元之代價。
    嗣該「陳先生」即於94年11月18日下午4 時23分許，由其本
    人或委由他人以電話向黃伊薇詐稱中獎，要求黃伊薇先將稅
    金匯入乙○○前開帳戶內，致使黃伊薇陷於錯誤，依指示匯
    款9,800 元，並隨即遭人提領，後經其母甲○○發覺有異，
    報警處理，始悉上情。
二、案經臺北縣政府警察局汐止分局報請臺灣士林地方法院檢察
    署檢察官偵查起訴。
    理  由
一、前揭犯罪事實，業據被告乙○○於本院準備程序及審理時坦
    承不諱，核與證人甲○○於警詢證述其女黃伊薇遭詐騙之情
    節及共犯彭傑湘陳述之內容相符，復有中華郵政股份有限公
    司社后郵局存簿儲金戶基本資料、交易清單、郵政國內匯款
    執據各1 件在卷可稽，足認被告之自白與事實相符，堪予採
    信。又被告既知開設金融帳戶無需特別之條件或費用，倘供
    正當合法使用，得輕易自行開設，無需以金錢收購，且一旦
    將金融帳戶存摺提供他人使用，將有可能幫助他人實施詐欺
    犯罪，竟仍以5,000 元之代價，將上開帳戶交由彭傑湘轉供
    他人任加利用，被告顯有縱他人以其金融帳戶實施詐欺犯罪
    亦不違背其本意之幫助故意甚明，是本案事證已臻明確，被
    告之犯行堪以認定，應依法論科。
二、按「行為後法律有變更者，適用行為時之法律。但行為後之
    法律有利於行為人者，適用最有利於行為人之法律」，修正
    後刑法第2 條第1 項定有明文，此條規定係規範行為後法律
    變更所生新舊法律比較適用之準據法，本身尚無新舊法比較
    之問題，於新法施行後，自應一律適用上開修正後之規定，
    而為「從舊從輕」之比較。茲依前揭規定，比較適用新舊法
    如下：
  (一)核被告所為，係犯刑法第30條第1 項、第339 條第1 項詐欺
    取財罪之幫助犯。又被告行為時，刑法第339 條第1 項詐欺
    取財罪罰金刑之貨幣單位為銀元，且依修正前刑法第33條第
    5 款之規定，罰金刑為1 銀元以上，而有關罰金倍數之調整
    及銀元與新臺幣之折算標準，則依罰金罰鍰提高標準條例及
    現行法規所定貨幣單位折算新臺幣條例之規定，以1 銀元折
    算3 元新臺幣，並將罰金數額提高2 至10倍；被告行為後，
    修正後刑法第33條第5 款則將罰金刑提高為新臺幣1 千元以
    上，並以百元計算之，並增訂刑法施行法第1 條之1 規定，
    將上開傷害罪所定罰金之貨幣單位改為新臺幣，並將罰金數
    額提高為30倍，經比較修正前後之規定，就罰金刑之最高數
    額部分，並無不同，然其罰金刑之最低數額，則以舊法之規
    定，對被告較為有利。是經綜合比較結果，應以適用修正前
    之規定，對被告較為有利，依刑法第2 條第1 項前段規定，
    本案自應適用修正前之刑法相關規定及罰金罰鍰提高標準條
    例之規定予以論科。又聲請簡易判決處刑意旨認被告係犯刑
    法第30條第1 項、洗錢防制法第9 條第1 項之幫助洗錢罪（
    業經修正刪除）及刑法第30條第1 項、第340 條之幫助常業
    詐欺罪（業經修正刪除），尚有未洽，惟與本院認定之前揭
    犯罪行為，其基本事實相同，爰依法變更起訴法條。
  (二)被告係對正犯資以助力，但未參與犯罪行為之實施，為幫助
    犯，爰依刑法第30條第2 項之規定減輕其刑。又被告行為後
    ，刑法第30條業經修正，惟觀諸修正前後之規定，僅有文字
    之修正，無關幫助犯成立與否或法律效果之實質變更，非屬
    法律之變更，自應逕行適用修正後之規定，而無需為新舊法
    之比較，併予敘明。
三、原審認被告罪證明確，而予論罪科刑，固非無見，惟查：
  (一)修正前刑法所謂「常業」，係指反覆以同種類行為為目的之
    社會活動之職業性犯罪而言。查被告將前述郵局存摺等交付
    彭傑湘轉供「陳先生」使用後，依現存證據所示，僅被害人
    黃伊薇遭詐騙，而將9,800 元匯入上開帳戶，自難單憑該次
    詐騙行為，遽認使用被告帳戶之人係反覆以此詐財方式維生
    之職業犯罪者，此外，亦無其他積極證據足以證明被告所幫
    助之正犯有何以詐欺為常業之情形，原審認被告應成立幫助
    常業詐欺罪，自有未洽。又本件既無法證明被告所幫助之正
    犯應成立常業詐欺罪，自非屬被告行為時洗錢防制法第3條
    所定之「重大犯罪」，從而亦無從構成洗錢防制法第2 條之
    洗錢罪，是原審認被告有幫助洗錢之犯行，亦有不當。
  (二)另被告以5,000 元之代價將帳戶交付其兄彭傑湘轉供他人使
    用，而幫助他人為詐欺取財之犯行，其行為固屬非是，然其
    提供之帳戶僅有1 個，受害人亦只1 人，遭詐騙金額則未滿
    1 萬元，所生損害非鉅，且已坦承犯行，頗有悔意，態度良
    好，原審判處其有期徒刑6 月，尚嫌過重。
  (三)從而，被告以原判決量刑過重，提起本件上訴，為有理由，
    且原判決亦有前述未當之處，自應由本院將原判決予以撤銷
    改判。爰審酌被告提供帳戶資料予他人使用，所為已影響社
    會正常交易安全，增加被害人尋求救濟之困難，並使犯罪之
    追查趨於複雜，對於社會金融秩序之危害非輕，惟考量其交
    付之帳戶數量僅1 個、被害人亦只1 人，遭詐騙金額不多，
    及其犯罪之目的、手段、素行、生活狀況、智識程度、業已
    坦承犯行態度良好等一切情狀，量處如主文所示之刑。又關
    於易科罰金之折算標準，被告行為時之刑法第41條第1 項前
    段規定：「犯最重本刑為5 年以下有期徒刑以下之刑之罪，
    而受6 個月以下有期徒刑或拘役之宣告，因身體、教育、職
    業、家庭之關係或其他正當事由，執行顯有困難者，得以1
    元以上3 元以下折算一日，易科罰金。」，上開易科罰金折
    算標準，並依被告行為時之修正前罰金罰鍰提高標準條例第
    2 條前段（現已刪除）規定，就其原定數額提高為100 倍折
    算1 日，則被告行為時之易科罰金折算標準，應以銀元100
    元以上300 元以下折算1 日，經折算為新臺幣後，應以新臺
    幣300 元以上900 元以下折算1 日。惟被告行為後之新刑法
    第41條第1 項前段則規定：「犯最重本刑為5 年以下有期徒
    刑以下之刑之罪，而受6 個月以下有期徒刑或拘役之宣告者
    ，得以新臺幣1,000 元、2,000 元或3,000 元折算一日，易
    科罰金。」，比較修正前後之易科罰金折算標準，應以修正
    前之規定，較有利於被告，爰依刑法第2 條第1 項前段之規
    定，適用修正前刑法第41條第1 項前段規定，諭知易科罰金
    之折算標準。
  (四)末查，被告前未曾因故意犯罪受有期徒刑以上刑之宣告，有
    臺灣高等法院被告前案紀錄表在卷可參，本院參酌被告因一
    時失慮，致觸刑章，且已坦承犯行，並如數賠償被害人黃伊
    薇遭詐騙之金額（見本院卷第31頁），另又捐助佛教慈濟慈
    善事業基金會4 萬元，有收據2 紙在卷足憑（見本院卷第33
    、43頁），善舉可嘉，認其經此刑之教訓，應能知所惕勵，
    當無再犯之虞，本院因認對其所宣告之刑，以暫不執行為適
    當，爰併諭知緩刑2 年，以啟自新。又刑法第74條有關緩刑
    宣告之規定，雖於94年2 月2 日經總統令修正公布，並於95
    年7 月1 日施行，然因緩刑之條件並非針對行為而設，而係
    著重「裁判時」是否合於緩刑之要件，自應直接適用修正後
    刑法第74條之規定（最高法院95年第8 次刑事庭會議決議參
    照），而無需與其他與罪刑有關之修正條文綜合比較，併此
    敘明。
據上論斷，應依刑事訴訟法第455 條之1 第1 項、第3 項、第36
9 條第1 項前段、第364 條、第300 條、第299 條第1 項前段，
刑法第2 條第1 項前段、第30條、第74條第1 項第1 款，修正前
刑法第339 條第1 項、第41條第1 項前段，罰金罰鍰提高標準條
例第1 條前段、修正前罰金罰鍰提高標準條例第2 條，判決如主
文。
本案經檢察官陳銘鋒到庭執行職務。
中    華    民    國    95    年    12    月    6     日
                  刑事第四庭審判長法  官  杜惠錦
                                  法  官  蘇嫊娟
                                  法  官  馬傲霜
以上正本證明與原本無異。
本判決不得上訴。
                                  書記官  陳玉瓊
中    華    民    國    95    年    12    月    6     日
附錄本判決論罪科刑依據之法條：
刑法第339條
  意圖為自己或第三人不法之所有，以詐術使人將本人或第三人
  之物交付者，處5 年以下有期徒刑、拘役或科或併科1 千元以
  下罰金。
  以前項方法得財產上不法之利益或使第三人得之者，亦同。
  前二項之未遂犯罰之。


司法院資訊處製作；財團法人民間司法改革基金會備份。
